【裁判字號】    94,訴,3372
【裁判日期】    950104
【裁判案由】    偽造文書
【裁判全文】
臺灣臺中地方法院刑事判決              94年度訴字第3372號
公  訴  人  臺灣臺中地方法院檢察署檢察官
被      告  甲○○
            丙○○
上列被告等因偽造文書案件，經檢察官提起公訴（九十四年度偵
字第一四一四六號），本院判決如下：
    主    文
甲○○行使偽造私文書，足以生損害於他人，處有期徒刑月，
如易科罰金，以佰元折算壹日。偽造之「潘麗寶」印章壹枚及
表燈分戶單所附之內線平面分割圖上偽造之「潘麗寶」印文壹枚
、用電裝置竣工圖簽章處用戶章欄內及該旁偽造之「潘麗寶」印
文壹枚與署押壹枚均沒收。
丙○○無罪。
    犯罪事實
一、緣甲○○與己○○先後向陳俊昌購買位於臺中市○○區○○
    段六三地號土地上相鄰之鐵皮屋二間、三間（門牌號碼均為
    臺中市○○○路○段一五六之十號），因上開鐵皮屋平日電
    力供應，原均使用己○○向臺灣電力股份有限公司（下稱臺
    灣電力公司）所申設之用戶電號第00000000－0號
    之電表，各鐵皮屋所有人再按月攤付，詎甲○○，為方便使
    用電力，竟未經電表登記名義人己○○之同意，基於偽造文
    書之犯意，於民國九十四年三月二十日（起訴書誤載為九十
    四年三月二十二日），出面委託不知情之「順發水電工程行
    」業者丁○○偽刻己○○印章乙枚，以丙○○之名義，申請
    用戶電號第00000000000號分戶電表（電表號碼
    為00000000號）事宜，丁○○即依甲○○之囑咐，
    於翌日委託不知情之臺中市○○路莊文堂印章店人員，偽刻
    潘麗寶（為己○○之誤）印章一枚，復持前開潘麗寶之印章
    ，於同年三月二十八日至向臺灣電力公司臺中區營業處西屯
    服務所申請用戶電表第00000000000號分戶電表
    ，並分別於表燈分戶登記單所附「內線平面分割圖」及該圖
    旁「用電裝置竣工圖簽章處用戶章」欄，偽蓋前開「潘麗寶
    」印文二枚及偽簽「潘麗寶」署名一枚，以偽造表示「潘麗
    寶」本人同意丙○○申請裝設上開用戶電號分號電表意思之
    私文書，再持以交付臺灣電力公司臺中區營業處不知情之承
    辦人員行使，致使該承辦人員誤認己○○同意申裝電表分戶
    而辦理之，足以生損害於己○○及臺灣電力公司關於用電管
    理之正確性。
二、案經己○○訴由臺中縣警察局烏日分局報告臺灣臺中地方法
    院檢察署檢察官偵查起訴。
    理    由
壹、有罪部分：
一、訊據被告甲○○固坦承前開鐵皮屋因與證人己○○共用同一
    電表，遂有委託「順發水電工程行」業者丁○○，代為辦理
    電表分戶事宜之事實，惟矢口否認有何行使偽造私文書之犯
    行，辯稱：申請電表分戶事宜，均係伊太太紀雅凌在處理，
    辦理完畢後，丁○○來收費時，伊才知悉，伊聽伊太太說是
    全權委託丁○○辦到好，其未曾向伊太太說明應得原電表用
    戶己○○之同意，亦未曾委託丁○○代刻己○○之印章云云
    。惟查：
(一)、申請電表分戶，需得原電表用戶同意，並需在表燈分戶登記
    單所附之「內線平面分割圖」及該圖旁「用電裝置竣工圖簽
    章處用戶章」處簽章，以表示原用戶已同意之意思等情，業
    據證人乙○○即臺灣電力公司員工證述在卷（臺中縣警察局
    烏日分局刑案偵查卷宗第十六頁、本院卷第九六頁），並有
    臺灣電力公司臺中區營業處九十四年十一月四日Ｄ臺中字第
    ○九四一○○○四六七一號函附之申請分戶用電流程之函文
    一紙在卷可參（本院卷第二十頁）。又用戶電號第0000
    0000000號分戶電表（電表號碼為00000000
    號）之用電分戶事宜，係未經原用戶即證人己○○之同意，
    卻由證人丁○○受被告甲○○之委託刻取己○○（誤刻為潘
    麗寶）後，分別於表燈分戶登記單所附「內線平面分割圖」
    及該圖旁「用電裝置竣工圖簽章處用戶章」欄，蓋用前開「
    潘麗寶」印文二枚及代簽「潘麗寶」署名一枚，逕向臺灣電
    力公司臺中營業處申辦等情，亦據證人己○○、丁○○證述
    在卷（九十四年度他字第一七七四號卷第九頁，本院卷第八
    六至九四頁），復有證人丁○○申請用電用戶時，代被告甲○○填載之表燈分戶登記單及其所附內線平面分割圖等在卷
    可憑（本院卷第二十、二一頁）。準此，被告甲○○確有未
    經證人己○○之同意，卻委託證人丁○○代刻證人己○○之
    印章，進而於表燈分戶登記單所附「內線平面分割圖」及該
    圖旁「用電裝置竣工圖簽章處用戶章」欄，偽蓋前開「潘麗
    寶」印文二枚及偽簽「潘麗寶」署名一枚後，持向臺灣電力
    公司臺中營業處申請用電分戶等情，應可認定。
(二)、被告雖以前揭詞情置辯。惟證人丁○○於本院審理時證述：
    本案申請用電分戶事宜，是被告甲○○於九十三年三月二十
    日打電話找伊辦理，說房子要另外申請一個電表，伊向其說
    明需要看現場，隔了幾天，伊再打電話給其後，就相約到其
    之機車行，由其帶伊去看現場，到現場時，就跟伊說明房子
    的範圍，伊觀看後認為依現況應可申請分戶電表，當天其就
    說要委託伊以紀雅凌之名義申請，伊即向其說明，需要原用
    戶及紀雅凌的印章，其答稱印章沒有帶出來，要伊幫其刻印
    章，用完再還，伊隔天就到臺中市○○路莊文堂印章店刻印
    ，復於三月下旬時去臺灣電力公司申請，臺灣電力公司裝好
    電表後，才去向甲○○收費等語（本院卷第九十至九十二頁
    ），核與證人丁○○於警詢、偵查時證述之情節相符（臺中
    縣警察局烏日分刑案偵查卷宗第十二至十四頁，九十四年度
    他字第一七七四號卷第七、八頁），並無齟齬之處，且證人
    丁○○與被告甲○○係因申辦用電分戶事宜方認識，既無交
    情亦無仇怨，當無蓄意構陷被告甲○○之理，是其所證應可
    採信，而被告甲○○所辯，尚難憑採。另同案被告紀雅凌雖
    於本院審理時一再供述：前開申辦之事宜，均係伊處理，伊
    先生甲○○是在丁○○來收費時才知悉云云，惟經本院詰問
    證人丁○○其一再證述與其接洽，相約看現場，並委託刻印
    代辦用電分戶事宜之人均係被告甲○○，已如前述。再參酌
    被告紀雅凌與被告甲○○係夫妻關係，同財共居於一處，且
    依被告甲○○供述其購買並申請用電分戶之鐵皮屋，當時係
    作為存放其經營機車行之中古零件使用等語，衡情被告甲○○豈有可能完全不知情，然被告紀雅凌卻供述被告甲○○係
    於辦理完畢，證人丁○○收費之際，才知悉有辦理用電分戶
    事宜云云，顯與常情有違，應係迴護被告甲○○之詞，尚無
    足採。
(三)、綜上所述，被告甲○○所辯應係飾卸之詞，當無足採，本案
    事證明確，被告甲○○前開犯行應可認定。
二、按刑法處罰行使偽造私文書罪之主旨，重在保護文書公共之
    信用，非僅保護制作名義人之利益，故所偽造之文書，如足
    以生損害於公眾或他人罪即應成立，不問實際上有無制作名
    義人其人，縱令制作文書名義人係屬架空虛構，亦無妨於本
    罪之成立（最高法院三十一年上字第一五○五號判例意旨參
    照）。是依前所述，縱令無制作名義人存在，仍構成偽造文
    書罪，是舉重以明輕，雖本案偽造之制作名義人誤「己○○
    」為「潘麗寶」，仍應無礙於本罪之成立。本案被告甲○○
    未經證人己○○之同意，利用不知情之證人丁○○及莊文堂
    印章店人員偽造證人己○○之印章，並由不知情之證人丁○○於表燈分戶登記單所附「內線平面分割圖」及該圖旁「用
    電裝置竣工圖簽章處用戶章」欄，偽蓋前開「潘麗寶」印文
    二枚及偽簽「潘麗寶」署名一枚，交付予臺灣電力公司臺中
    營業處承辦人員，申辦用電分戶事宜以行使，足生損害於證
    人己○○、臺灣電力公司，核其所為係犯刑法第二百十六條
    、第二百十條之之行使偽造私文書罪。其偽造「潘麗寶」印
    章（偽造印章後蓋印，當然產生該印章之印文，不再論以偽
    造印文罪）、偽造潘麗寶署押之行為，係其偽造私文書之部
    分行為，不另論以偽造印章、偽造署押罪；又偽造文書後，
    持以行使，偽造之低度行為則為行使之高度行為所吸收，亦
    不論以偽造私文書罪。被告利用不知情之證人丁○○及莊文
    堂印章店人員偽造「潘麗寶」之印章及署押而偽造私文書，
    再交付予承辦人員以行使，為間接正犯。爰審酌被告甲○○
    未經證人己○○之同意，即偽造其同意辦理用電分戶事宜，
    足生損害於證人己○○及臺灣電力公司管理之正確性，且其
    犯後未坦認犯行之犯後態度，惟念及辦理用電分戶後，由各
    用電戶各自依其電表所示之用電度數，各自負擔其用電費用
    ，對證人己○○並無實際經濟上之損害，且被告甲○○又無
    前科素行良好（參臺灣高等法院被告前案紀錄表），與其犯
    罪之手段、目的、動機等一切情狀，量處主文第一項所示之
    刑，並諭知如易科罰金之折算標準。偽造之「潘麗寶」印章
    一枚及表燈分戶單所附之內線平面分割圖上偽造之「潘麗寶
    」印文一枚、用電裝置竣工圖簽章處用戶章欄內及該旁偽造
    之「潘麗寶」印文一枚與署押一枚，應依刑法第二百十九條
    規定，宣告沒收。又前開內線平面分割圖、用電裝置竣工圖
    ，雖係供本案犯罪所用之物，惟已交付予臺灣電力公司，已
    非被告甲○○所有，自不得依刑法第三十八條第一項第二款
    宣告沒收，附此敘明。
貳、無罪部分：
一、公訴意旨略以：緣被告甲○○與證人己○○先後向案外人陳
    俊昌購買位於臺中市○○區○○段六三地號土地上相鄰之鐵
    皮屋二間、三間（門牌號碼均為臺中市○○○路○段一五六
    之十號），因上開鐵皮屋平日電力供應，原均使用己○○向
    臺灣電力公司所申設之用戶電號第00000000－0號
    之電表，各鐵皮屋所有人再按月攤付，詎被告吳財取與其妻
    即被告丙○○於向案外人陳俊昌購得上開鐵皮屋一間後，為
    經營「百吉機車行」，竟未經證人即電表登記名義人己○○
    之同意，基於偽造文書之犯意聯絡，於九十四年三月二十二
    日左右，由被告甲○○出面委託證人即不知情之「順發水電
    工程行」業者丁○○偽刻「潘麗寶」印章乙枚（「己○○」
    之誤），以被告丙○○之名義，向臺灣電力公司臺中區營業
    處西屯服務所申請用戶電話第0000000000號分戶
    電表（電表號碼為00000000號）事宜，證人丁○○
    並依先前被告甲○○所囑咐，分別於表燈分戶登記單所附「
    內線平面分割圖」及該圖旁「用電裝置竣工圖簽章處用戶章
    」欄，偽蓋前開「潘麗寶」印文二枚及偽簽「潘麗寶」署名
    一枚，而偽造用以表示「潘麗寶」本人同意被告丙○○申請
    裝設上開用戶電號分號電表意思之私文書，再持以交付臺灣
    電力公司臺中區營業處不知情之承辦人員行使，致使該承辦
    人員誤認證人己○○同意申裝電表分戶而辦理之，足以生損
    害於證人己○○及臺灣電力公司關於用電管理之正確性，因
    認被告紀雅凌涉犯刑法第二百十條、第二百十六條之行使偽
    造私文書罪嫌。
二、按犯罪事實應依證據認定之，無證據不得認定犯罪事實，又
    不能證明被告犯罪者，應諭知無罪之判決，刑事訴訟法第一
    百五十四條第二項及第三百零一條第一項分別定有明文。次
    按刑事訴訟法上所謂認定犯罪事實之證據，係指足以認定被
    告確有犯罪行為之積極證據而言；如未能發現相當證據或證
    據不足以證明，自不能以推測或擬制之方法，以為裁判基礎
    （最高法院二十九年上字第三一○五號、四十年台上字第八
    十六號判例參照）。又刑事訴訟法第一百六十一條已於九十
    一年二月八日修正公布，其第一項規定：檢察官就被告犯罪
    事實，應負舉證責任，並指出證明之方法。因此，檢察官對
    於起訴之犯罪事實，應負提出證據及說服之實質舉證責任。
    倘其所提出之證據，不足為被告有罪之積極證明，或其指出
    證明之方法，無從說服法院以形成被告有罪之心證，基於無
    罪推定之原則，自應為被告無罪判決之諭知（最高法院九十
    二年台上字第一二八號判例參照）。
三、公訴人認被告紀雅凌涉犯行使偽造私文書罪嫌，無非係以證
    人己○○、丁○○之證述，及國有基地租賃契約書、鐵架房
    屋買賣契約書、臺灣電力公司中區營業處九十四年五月二十
    日Ｄ臺中字第○九四○五○○○七○一號函、照片影本四張
    為其論據之基礎。訊據被告紀雅凌則堅詞否認有何公訴人所
    指之犯行，辯稱：伊到臺電公司去辦理用電分戶，該公司承
    辦員給伊丁○○之連絡電話，告訴伊可找丁○○幫忙辦理，
    伊即依電話連絡後，委託丁○○全權處理，但丁○○未告訴
    伊需原用戶之同意，伊亦未委託其刻原用戶己○○之印章等
    語。經查：
(一)、證人己○○之證述及國有基地租賃契約書、鐵架房屋買賣契
    約書、臺灣電力公司中區營業處九十四年五月二十日Ｄ臺中
    字第○九四○五○○○七○一號函、照片影本四張，僅得證
    明以被告甲○○確有向案外人陳俊昌購買位於臺中市○○區
    ○○段九三地號土地上與證人己○○相鄰之鐵皮屋（門牌號
    碼均為臺中市○○○路○段156之10號），平日電力供應，
    均係使用證人己○○向臺灣電力公司所申設之用戶電號第0
    0000000－0號之電表，嗣證人丁○○曾受人委託辦
    理用電分戶事宜等情，惟此客觀事實，並無法進一步推論授
    權證人丁○○刻取證人己○○印章，並在表燈分戶登記單所
    附「內線平面分割圖」及該圖旁「用電裝置竣工圖簽章處用
    戶章」欄，偽蓋前開「潘麗寶」印文二枚及偽簽「潘麗寶」
    署名一枚，向臺灣電力公司申請用電分戶之人為被告紀雅凌
    或被告紀雅凌就前開事實與被告甲○○有犯意聯絡及行為分
    擔。
(二)、委託證人丁○○辦理用電分戶事宜，並授權代刻證人己○○
    印章之人係被告甲○○等事實，已如前述（詳參壹、一、(二)
    ）。證人丁○○亦於本院審理時證述：以電話與其連絡，復
    約定查看現場，並同時委託其辦理用電分戶事宜，授權其刻
    被告紀雅凌、證人己○○印章之人，均係被告甲○○，當時
    被告紀雅凌均不在現場，其打電話予被告甲○○時，若係被
    告紀雅凌所接，均會轉給被告甲○○接聽，其不曾向被告紀
    雅凌說過辦理用電分戶事宜，且被告紀雅凌亦不曾看過表燈
    登記單等文件等情（本院卷第九二、九三頁），是依證人丁○○所述洽接並要求代刻己○○印章申請用電分戶之人均係
    被告甲○○。又申請用電分戶，設立分戶電表，各自計算所
    用電費，對於各用電戶經濟上並無實際之損害，故若未經告
    知申辦之程序，一般人是否知悉申請的程序須經原用電戶同
    意，及應檢附之資料，並非無疑。而證人丁○○係至鐵皮屋
    現場查看是否得申請分裝電表之際，方對被告甲○○說明，
    辦理用電分戶之程序，並應檢附原用戶印章，再由被告甲○○託證人丁○○代辦並代刻印章等情，已如前述，是被告紀
    雅凌與被告甲○○雖係同財共居之夫妻，故應知悉有辦理用
    電分戶一事，但是否知悉需原用電戶同意，進而就未經原用
    戶即證人己○○同意，即委託證人丁○○代刻印章，申請用
    電分戶之行為，與被告甲○○有犯意聯絡，行為分擔等情，
    仍存有合理之懷疑存在，尚難僅以被告紀雅凌係被告甲○○
    之妻，知悉有辦理用電分戶一事，即率爾推論被告紀雅凌與
    被告甲○○就未經證人己○○之同意，而委託不知情之證人
    丁○○偽造印章，並於表燈分戶登記單所附「內線平面分割
    圖」及該圖旁「用電裝置竣工圖簽章處用戶章」欄，偽蓋前
    開「潘麗寶」印文二枚及偽簽「潘麗寶」署名一枚後，持向
    臺灣電力公司臺中營業處申請用電分戶之犯行有犯意聯絡及
    行為分擔。
(三)、被告紀雅凌雖供述係伊與證人丁○○接洽用電分戶事宜，被
    告甲○○係辦理完畢後，證人丁○○收款之際才知悉云云，
    惟被告紀雅凌所述與證人丁○○前開證述不符，且被告紀雅
    凌與證人甲○○係同財共居之夫妻關係，一同生活起居，且
    前開申請用電分戶之鐵架搭蓋房屋，亦係作為被告甲○○經
    營機車行存放零件之處所，被告甲○○豈有可能對於申請用
    電分戶事宜毫無所悉，故被告紀雅凌所述顯與常情不符，惟
    此益徵被告紀雅凌刻意迴護被告甲○○之用意，是被告紀雅
    凌所述既有前述之瑕疵存在，即難憑採，併此敘明。
四、綜上所述，本件被告紀雅凌行使偽造私文書罪部分，公訴人
    所提出之證據或所指出之證明方法，尚不足為被告紀雅凌有
    罪之積極證明，或說服本院形成被告有罪之心證。此外，復
    查無其他積極之證據足資證明被告紀雅凌確有公訴人所指之
    犯行，此部分之犯罪事實即屬不能證明，依法自應諭知無罪
    之判決。
據上論斷，應依刑事訴訟法第二百九十九條第一項前段、第三百
零一條第一項，刑法第二百十條、第二百十六條、第二百十九條
、第四十一條第一項前段，罰金罰鍰提高標準條例第二條，判決
如主文。
本案經檢察官戊○○到庭執行職務。
中    華    民    國    95    年    1    月     4     日
                  刑事第十四庭  審判長法  官  楊真明
                                      法  官  陳  葳
                                      法  官  劉逸成
上正本證明與原本無異。
如不服本判決，應於送達後十日內向本院提出上訴狀（須附繕
本），上訴於臺灣高等法院臺中分院。
                                      書記官  謝惠雯
中    華    民    國    95    年    1     月    5     日
附錄論罪科刑法條
中華民國刑法第216條
 (行使偽造變造或登載不實之文書罪)
行使第210條至第215條之文書者，依偽造、變造文書或登載不實
事項或使登載不實事項之規定處斷。
中華民國刑法第210條
 (偽造變造私文書罪)
偽造、變造私文書，足以生損害於公眾或他人者，處五年以下有
期徒刑。


司法院資訊處製作；財團法人民間司法改革基金會備份。
